【裁判字號】    97,訴,3290
【裁判日期】    980604
【裁判案由】    違反毒品危害防制條例
【裁判全文】
臺灣彰化地方法院刑事判決              97年度訴字第3290號
公  訴  人  臺灣彰化地方法院檢察署檢察官
被      告  甲○○
上列被告因違反毒品危害防制條例案件，經檢察官提起公訴（9
7年度毒偵字第4247號），本院判決如下：
    主  文
甲○○無罪。
    理  由
一、公訴意旨略以：被告甲○○基於施用第一級毒品海洛因之犯
    意，於民國97年8 月25日經警採尿往前回溯3 日內某時點，
    在不詳處所，以不詳方式，施用第一級毒品海洛因1 次，因
    認被告涉犯毒品危害防制條例第10條第1 項施用第一級毒品
    罪嫌。
二、按犯罪事實應依證據認定之，無證據不得認定犯罪事實；而
    不能證明被告犯罪者，應諭知無罪之判決，刑事訴訟法第15
    4 條第2 項、第301 條第1 項分別定有明文。又刑事訴訟法
    上所謂認定犯罪事實之證據，係指足以認定被告確有犯罪行
    為之積極證據而言，如未能發現相當證據或證據不足以證明
    ，自不能以推測或擬制之方法，以為裁判基礎。而認定不利
    於被告之事實，須依積極證據，苟積極證據不足為不利被告
    之認定，若證據資料在經驗科學上或論理法則上尚有對被告
    較為有利之存疑，而無從依其他客觀方法排除此項合理之可
    疑，即不得以此資料作為斷罪之基礎。且刑事訴訟制度受「
    倘有懷疑，則從被告之利益為解釋」、「被告應被推定為無
    罪」之原則所支配，故得為訴訟上之證明者，無論為直接或
    間接證據，須客觀上於一般人均不致有所懷疑而達於確信之
    程度者，始可據為有罪之認定，倘其證明尚未達於「確信」
    之程度，而有合理可疑存在時，即難據以為被告不利之認定
    。
三、公訴意旨認被告於97年8 月25日回溯3 日內某時點涉犯施用
    第一級毒品犯行，無非係以彰化縣警察局芳苑分局委託檢驗
    尿液代號與真實姓名對照認證表、詮昕科技股份有限公司濫
    用藥物尿液檢驗報告等，為其論據。訊據被告堅決否認有何
    上開施用第一級毒品犯行，辯稱：於採尿當日或前3 日伊並
    未施用海洛因，僅有在採尿當日飲用巍耀聯合診所醫師所開
    立之咳嗽藥水等語。經查：
  (一)被告於97年8 月25日為警採集之尿液，經檢驗呈可待因、嗎
    啡陽性反應（濃度各為415ng/ml、914ng/ml），複驗結果仍
    呈可待因、嗎啡陽性反應（濃度各為459ng/ml、1171ng/ml
    ），有彰化縣警察局芳苑分局委託檢驗尿液代號與真實姓名
    對照認證表、詮昕科技股份有限公司97年9 月5 日報告編號
    00000000號濫用藥物尿液檢驗報告、中山醫學大學附設醫院
    檢驗科藥物檢測中心尿液檢驗複驗報告各1 紙附卷為憑（警
    卷第11、13頁、本院卷第62頁），此部分之事實洵堪認定。
  (二)惟查，被告因鼻竇炎、鼻倒流病史常造成咳嗽有痰、喘鳴，
    於97年7 月30日、同年8 月12日、同年8 月14日、同年8 月
    27日至巍耀聯合診所就診，經該診所醫師給予晟德大藥廠股
    份有限公司所生產之「晟德甘草止咳水（含阿片）LIQUID
    BROWN MIXTURE(With opium)"CENTER" （乾咳化痰劑）」（
    以下簡稱Brown Mixture 藥水），該診所係將甘草止咳水以
    1 ：1 比例稀釋後給予病患，每10c.c.之劑量與原液5c.c.
    相當，該診所醫師於97年8 月12、14日各處方上開稀釋之Br
    own Mixture 藥水10c.c.給予被告，有巍耀聯合診所98年1
    月20日、98年2 月10日函各1 份、Brown Mixture 藥水仿單
    1 紙、處方箋影本2 紙在卷可稽（本院卷第77至78、96至98
    頁），核與被告辯解相符，足認被告確有依醫囑服用Brown
    Mixture 藥水之事實；被告此部分經醫師開立處方箋服用Br
    own Mixture 藥水之行為，屬合法醫療使用藥物行為，尚無
    違反毒品危害防制條例可言。
  (三)查上開Brown Mixture 藥水每1ml 內含Codeine 約為46.85
    ±1.25μg ，每1ml 內含Morphine約為134.91±2.47μg ，
    其每1ml 嗎啡與可待因含量比值為1 ：2.88，有晟德大藥廠
    股份有限公司97年12月5 日晟德（97產）字第971201號函為
    憑（本院卷第83頁）。又被告尿液中檢出上開可待因及嗎啡
    陽性反應，可能係使用含可待因、嗎啡之藥品或海洛因毒品
    所致，上開Brown Mixture 藥水含鴉片酊（Opium Tincture
    ）成分，在鴉片酊中約含嗎啡10% 、可待因3%以下，可導致
    尿液檢查呈可待因及嗎啡陽性反應，若被告確實於97年8 月
    25日採尿前因咳嗽症狀而服用Brown Mixture 藥水，該藥物
    劑量可導致尿液呈可待因及嗎啡陽性反應，因此，該尿液檢
    驗報告呈可待因及嗎啡陽性反應可視為醫療用藥所致，有法
    務部法醫研究所98年3 月12日法醫毒字第0980001126號函在
    卷可憑（本院卷第108 頁）。因本案被告確有經醫師開立Br
    own Mixture 藥水服用，被告復陳稱為警查獲當日有服用該
    藥水，從而，僅以被告為警採集之尿液經檢驗呈可待因及嗎
    啡陽性反應，即推論被告必係施用海洛因，尚屬速斷。
  (四)再查6-acetylmorphine（6-乙醯嗎啡，簡稱6-AM）為海洛因
    之獨特代謝物，服用嗎啡及可待因後並不會代謝出6-AM（詳
    見：吳孟修，如何釐清可待因及嗎啡檢驗陽性就為吸毒或係
    合法用藥的結果，管制藥品簡訊，第23期，94年4 月，頁5-
    6 ；見本院卷第92頁）。經本院囑請詮昕科技股份有限公司
    就被告於97年8 月25日為警採集之尿液鑑定其內是否有6-AM
    成分，檢驗結果為陰性，檢出濃度為「未檢出」，有詮昕科
    技股份有限公司98年3 月23日報告編號00000000號濫用藥物
    尿液檢驗報告1 紙在卷可證（本院卷第109 頁）。揆諸被告
    所陳其服用之Brown Mixture 藥水，係含有可待因及嗎啡成
    分之藥水，服用後尿液中雖可檢出可待因及嗎啡成分，但無
    法檢出6-AM成分，而於施用海洛因之情形，尿液中固可檢出
    可待因及嗎啡成分，但同時亦可檢出6-AM成分；衡酌上情，
    本案被告於97年8 月25日為警採集之尿液，經檢驗固呈可待
    因及嗎啡陽性反應，惟未能檢出6-AM成分，足徵該可待因及
    嗎啡陽性反應是否係因施用海洛因所致，更屬有疑。
  (五)至被告雖於本院訊問及審理程序時曾表示於本件驗尿前有施
    用海洛因，惟均立即更正改稱：該次未施用，實係服用咳嗽
    藥水等語；核諸其於本院審理係供陳：當天廖英如將摻有海
    洛因之香煙放在桌上，伊看到即拿起施用，這次是96年3 月
    間等語（本院卷第134 頁），與其於警詢時所陳情節相符（
    警卷第3 頁反面）。是其上開2 次陳稱「有施用海洛因」，
    顯係因混淆時間而誤述，既經被告當庭立即更正其陳述，即
    難以其誤述內容，認為係對本案被訴犯罪事實之自白，併此
    敘明。
四、綜上，上開尿液檢驗結果之證據資料，在經驗科學上或論理
    法則上既尚有對被告較為有利之存疑，而無從依其他客觀方
    法排除此項合理之可疑，即不得以此資料作為斷罪之基礎，
    此外，復查無其他積極證據足以證明被告有公訴人所指上開
    施用第一級毒品犯行，自屬不能證明被告犯罪，應為被告無
    罪之諭知。
據上論斷，應依刑事訴訟法第301條第1項前段，判決如主文。
本案經檢察官蔡曉崙到庭執行職務。
中    華    民    國    98    年    6     月    4     日
                  刑事第一庭    審判長法官  余仕明
                                法      官  陳銘壎
                                法      官  楊舒嵐
以上正本證明與原本無異。
公訴人如不服本判決，應自判決送達之日起十日內，向本院提起
上訴（須附繕本）。
中    華    民    國    98    年    6     月    4     日
                                書  記  官  陳如玲


司法院資訊處製作；財團法人民間司法改革基金會備份。
